台灣高等法院民事判決　九十一年度上字第二二九號
　　上　訴　人　甲○○
　　被 上訴 人　丙○○
　　　　　　　　乙○○
右當事人間請求損害賠償事件，上訴人對於中華民國九十一年一月二十五臺灣臺北地
方法院九十年度訴字第四五七號第一審判決提起上訴，本院判決如左：
    主      文
上訴駁回。
第二審訴訟費用由上訴人負擔。
    事      實
甲、上訴人方面：
一、聲明：
(一)原判決廢棄。
(二)被上訴人應連帶給付上訴人新台幣（以下同）三百五十萬元，及自民國（下同）
    八十九年六月一日起至清償日止，按年息百分之五計算之利息。（上訴人原起訴
    請求自起訴狀繕本送達翌日起算利息，於本院減縮聲明）
(三)請准供擔保宣告假執行。
二、陳述：
(一)上訴人與被上訴人丙○○於七十四年間結婚。上訴人原任職台北市政府建管處，
    為求發展，於七十七年返回宜蘭與父母同住，從事建築營造業，與被上訴人丙○
    ○約定由其在台北照顧二名子女，上訴人則於週六、日返回台北相聚。詎被上訴
    人丙○○性好冶遊，上訴人每月交付其二至三萬元不等之生活費，並為其清償旅
    遊、治裝費、互助會款，及支付子女補習費等，迄八十四年間被上訴人丙○○欲
    兼職夜間部課程，上訴人認為將減少與子女相聚時間而反對，惟其執意為之，使
    婚姻關係更為惡化。八十五年間被上訴人丙○○以與上訴人之家人不合為由要求
    離婚，為上訴人拒絕。八十六年中旬起上訴人與訴外人王賢正交往，迄八十七年
    十月中旬向被上訴人丙○○坦承後終止交往，被上訴人丙○○即要求上訴人將台
    北住處所有權移轉予二名子女，要求上訴人之父母出面請王賢正與上訴人分手，
    並於八十七年十一月間偕同上訴人至其佛學老師處接受開悟，而宥恕上訴人，未
    要求離婚及提出告訴。兩造迄八十八年三月仍同房。
(二)被上訴人原為同一學校之教師，朝夕相處，滋生感情，於八十八年九月三日下午
    三時四十分在台北市松山賓館發生性關係，經上訴人報警當場查獲，並經原法院
    判決通姦及相姦罪確定。按婚姻以夫妻之共同生活為目的，配偶應互相協力保持
    共同生活之圓滿安全及幸福，而夫妻互守誠實係確保共同生活圓滿安全及幸福之
    必要條件，故應解為配偶因婚姻契約而互負誠實之義務，配偶一方不誠實，破壞
    共同生活之圓滿安全及幸福者，即違反婚姻契約之義務，而侵害他方之權利，最
    高法院五十五年台上字第二○五三號判例可資參照。通姦既足以破壞夫妻間之共
    同生活，自公序良俗觀點言，對上訴人之人格法益構成侵權行為，使上訴人之精
    神大受打擊，向原法院訴請離婚，於八十九年八月十日確定。爰依民法第一百八
    十四條第一項、第一百八十五條、第一百九十五條等規定提起本訴。
(三)上訴人目前在力霸房屋大安加盟店從事仲介業，月薪約五、六萬元。
(四)上訴人與王賢正有婚外情，倘被上訴人丙○○基於情慾之生理需要，有於婚姻以
    外尋求慰藉之必要，大可依民法第一千零五十二條第一項第二款規定訴請離婚後
    ，與被上訴人乙○○交往。其既選擇繼續維持婚姻關係，自應負擔信守對於婚姻
    忠誠貞操之義務，盡一己之力，不使婚姻關係因自己之通姦行為發生破綻，況其
    通姦行為仍受法律制度之責罰。故不得以上訴人曾經無法遵守忠誠貞操義務，推
    論被上訴人丙○○之通姦行為不應受指摘責難。
(五)八十八年四月二十一日新增民法第一百九十五條第三項規定：「前二項規定，於
    不法侵害他人基於父母、子女、或配偶關係之身分法益而情節重大者，準用之」
    。故上訴人受侵害者為身分法益，除審酌上訴人與被上訴人丙○○之感情厚薄外
    ，並應審酌上訴人對於家庭倫理之期待及共同生活之安定。倘純以兩造某時點感
    情之厚薄斷定上訴人未受有精神上痛苦，無異令上訴人承擔被上訴人丙○○破壞
    夫妻感情之劣行衍生之效果。
三、證據：
(一)援用於原審提出之戶籍謄本、台灣台北地方法院八十九年度北簡字第一五八號刑
    事簡易判決書、八十九年度婚字第九三號民事判決書、信函、收據、在職證明書
    、薪資明細表、扣繳憑單、存證信函、本院九十年度上易字第二八二九號刑事判
    決書等影本。
(二)於本院提出戶籍謄本。
乙、被上訴人丙○○方面：
一、聲明：
(一)駁回上訴。
(二)如受不利判決，請准供擔保，宣告免為假執行。
二、陳述：
(一)按婚姻共同生活之圓滿安全及幸福，係配偶雙方應互相協力保持，則一方先違背
    婚姻之貞操及忠誠義務，該圓滿安全及幸福狀態已遭破壞，除夫妻言歸於好，復
    合如初外，應無權要求他方負互相協力之義務。又按慰撫金之賠償須以人格權遭
    遇侵害，使精神上受有痛苦為必要，最高法院五十一年台上字第二二三號判例意
    旨闡述甚明。是人格權雖遭受侵害，惟斟酌行為人與受害人各自之情事，及依一
    般社會客觀上之通念，如無發生精神上痛苦之可能，自不能以人格權受侵害為由
    ，請求慰撫金之損害賠償。查上訴人自七十八年起經常流連聲色場所，徹夜不歸
    、不顧被上訴人丙○○及二名子女，甚至於兩造長女徐偉珍出生後，回宜蘭與其
    父親居住，兩造遂處於分居狀態。八十六年間上訴人與王賢正發生婚外情，產下
    一子王子瑜，先破壞、違反配偶應負互相協力保持婚姻共同生活之圓滿安全及幸
    福所必要之誠實義務，兩造自此處於敵對狀態，無和好復原之可能，上訴人自無
    權要求被上訴人丙○○盡同一義務，當無權利受損可言。嗣上訴人對被上訴人丙
    ○○惡言相向，逼迫同意離婚，以與王賢正雙宿雙飛，自八十八年一月起更與被
    上訴人丙○○分房，兩造婚姻名存實亡，毫無情愛可言，衡諸兩造情事及一般社
    會客觀通念，倘被上訴人侵害上訴人之人格權，上訴人精神上亦無受有痛苦之可
    能（參見最高法院四十九年度台上字第四八九號判決）。退步言，上訴人亦與有
    過失。
(二)上訴人積欠債務一千七百多萬元，需款孔急，曾於本事件發生前，唆使被上訴人
    丙○○承認與被上訴人乙○○間有性關係，以向其要索賠償。
(三)按名譽被侵害者，關於非財產上損害，加害人雖亦負損害賠償責任，但以相當之
    金額為限。所謂相當，自應以實際加害情形與其名譽是否影響重大，及被害者之
    身分地位與加害人經濟狀況等關係定之，最高法院四十七年台上字第一二二一號
    判例可資參照。本件上訴人年收入達一百二十萬元，有不動產供居住。被上訴人
    丙○○為老師，月薪七萬元，雖有宜蘭縣羅東鎮房屋及部分存款，但在外租屋，
    且負借款債務五十萬元、會款債務一百多萬元，每月並負擔子女保險費一萬五千
    元至二萬元不等。
三、證據：援用於原審提出之匯款回條、聲明書、保險費繳納證明書、原法院八十九
    年度簡上字第六七號刑事判決、八十九年度婚字第九三號民事判決、台灣台北地
    方法院檢察署檢察官八十九年度偵續字第四二二號聲請簡易判決處刑書、診斷証
    明書等影本。
丙、被上訴人乙○○部分：
一、聲明：
(一)駁回上訴。
(二)如受不利判決，願供擔保，請准宣告免為假執行。
二、陳述：
(一)本件肇因於上訴人與被上訴人丙○○感情早已不睦，上訴人自八十六年間起不軌
    ，背棄其與被上訴人丙○○之婚姻，與王賢正產下一子，並虐待被上訴人丙○○
    之精神，要求離婚或同意其納妾，完全無夫妻情義，上訴人顯未受損害。
(二)被上訴人乙○○因本件遭資遣，領得資遣費三百多萬元，在台北市○○○路有一
    間自用住宅，市價約八百萬元，抵押貸款五百多萬元。
三、證據：援用於原審提出之存證信函、原法院八十九年度婚字第九三號民事判決書
    等影本。
丁、本院依職權調王賢正、王子瑜戶籍資料、出入境紀錄表。
    理      由
一、上訴人起訴主張：其與被上訴人丙○○為夫妻，被上訴人間發生性關係，不法侵
    害其婚姻之圓滿幸福，爰依民法第一百八十四條第一項、第一百八十五條、第一
    百九十五條規定，求為命被上訴人連帶賠償非財產上損害三百五十萬元，及自八
    十九年六月一日起至清償日止，按年息百分之五計算利息之判決。被上訴人則以
    ：上訴人先破壞其與被上訴人丙○○間婚姻之圓滿幸福，不因被上訴人之行為而
    受有損害，再上訴人對損害之發生與有過失等語，資為抗辯。
二、查上訴人主張：其被上訴人丙○○於七十四年間結婚，詎被上訴人於八十八年九
    月三日下午三時四十分在台北市松山賓館發生性關係，其報警當場查獲，經原法
    院判決被上訴人通姦及相姦罪確定等事實，業據上訴人提出戶籍謄本、原法院八
    十九年度北簡字第一五八號刑事簡易判決書、本院九十年度上易字第二八二九號
    刑事判決書為憑，並為被上訴人所是認，堪信為真正。
三、按民法第一百八十四條第一項規定：「因故意不法侵害他人之權利者，負損害賠
    償責任。故意以背於善良風俗之方法加損害於他人者，亦同」；八十九年五月五
    日修正施行之民法第一百九十五條第一項規定：「不法侵害他人之人格法益而情
    節重大者，被害人雖非財產上之損害，亦得請求賠償相當之金額」；第三項規定
    ：「前二項規定，於不法侵害他人基於配偶關係之身分法益，而情節重大者，準
    用之」。民法債編施行法第九條則規定：「修正之民法第一百九十五條之規定，
    於民法債編修正施行前，不法侵害他人基於配偶關係之身分法益而情節重大者，
    亦適用之」。又按最高法院「五十五年度台上字第二０五三號」判例要旨闡示：
    「通姦之足以破壞夫妻間之共同生活而非法之所許，此從公序良俗之觀點可得斷
    言．．婚姻係以夫妻之共同生活為其目的，配偶應互相協力保持其共同生活之圓
    滿安全及幸福，而夫妻互守誠實，係為確保其共同生活之圓滿安全及幸福之必要
    條件，故應解為配偶因婚姻契約而互負誠實之義務，配偶之一方行為不誠實，破
    壞共同生活之圓滿安全及幸福者，即為違反因婚姻契約之義務而侵害他方之權利
    」。是上訴人主張被上訴人之通姦及相姦行為，乃不法侵害其基於配偶關係所生
    之身分法益，而情節重大，應堪採信。
四、上訴人主張被上訴人之不法侵害行為，致其受有非財產上之損害，爰請求被上訴
    人連帶賠償慰撫金三百五十萬元，及自八十九年六月一日起至清償日止，按年息
    百分之五計算之利息云云。被上訴人則以上訴人未受損害置辯。按侵權行為法之
    基本功能，乃本於公平正義理念，對於被害人所受之損害，由加害人予以填補。
    是關於侵權行為賠償損害之請求權，以受有實際損害為成立要件，若絕無損害，
    亦即無賠償之可言。慰撫金之賠償，亦須以被害人遭遇侵害，使精神上受有痛苦
    為必要。最高法院十九年上字第三六三號、五十一年台上字第二二三號判例意旨
    可資參照。查：
(一)被上訴人抗辯：上訴人未關照被上訴人丙○○，於長女徐偉珍出生後，上訴人單
    獨回宜蘭與父母居住，由被上訴人丙○○及其母親撫養子女，上訴人與被上訴人
    丙○○遂處於分居狀態，且上訴人於八十六年間與王賢正產下一子王子瑜，自八
    十八年間起與被上訴人丙○○分房，婚姻關係名存實亡等事實。核與上訴人陳稱
    ：上訴人於七十七年返回宜蘭與父母同住，由被上訴人丙○○在台北照顧二名子
    女，上訴人於週六、日返回台北相聚，八十四年間上訴人反對被上訴人丙○○兼
    職夜間部課程，婚姻關係更為惡化，八十五年間被上訴人丙○○要求離婚，八十
    六年間上訴人與王賢正交往，迄八十七年十月中旬向被上訴人丙○○坦承，且上
    訴人與被上訴人丙○○自八十八年三月起未同房等語大致相符。另本院調閱原法
    院八十九年度婚字第九三號上訴人與被上訴人丙○○間離婚事件之民事卷宗，其
    內所附台北市社會局八十九年六月二十七日北市社工字第八九二三七五三八００
    號報告書記載：上訴人與被上訴人丙○○之子徐琳堯表示從小由被上訴人丙○○
    及外婆帶大，上訴人較少在家，覺得上訴人像「旅客」，於其小時候只有在星期
    假日回來，於其國小三、四年級還有帶其出去玩，之後回來則愛賴在床上，父母
    關係時好時壞等語；兩造之女徐偉珍表示生活起居及三餐都由被上訴人丙○○料
    理，為提早入學，曾與上訴人及祖父母在羅東住了一年，國小二年級回到台北，
    父母感情長期不佳等語；上訴人亦陳稱七十四年於台北生下徐琳堯，於翌年生下
    徐偉珍，七十六年渠等外婆北上協助被上訴人照顧子女，七十八年上訴人回宜蘭
    工作，例假日才返回台北探親子女，八十四年間被上訴人丙○○曾要求離婚，八
    十六年上訴人在宜蘭認識王賢正，發生多次性關係，八十七年十月向被上訴人丙
    ○○承認外遇，當時王賢正已懷孕，上訴人要求離婚，因無法同意被上訴人丙○
    ○提出之贍養費要求而未達成協議等語。復經本院調取王賢正及王子瑜之戶籍謄
    本附卷可稽。顯見本件被上訴人之通姦事實發生前，兩造已長期分居兩地，甚少
    互動，上訴人對被上訴人丙○○之感情冷淡，自八十八年上半年起未再發生性關
    係，形同陌路，上訴人並率先違反婚姻誠實義務，於長達一年多期間與王賢正維
    持婚外情關係，生育一子，且為了王賢正，欲與被上訴人離婚，堪信兩造之婚姻
    關係確已名存實亡，所謂夫妻共同生活之圓滿安全及幸福狀態早已蕩然無存，則
    被上訴人丙○○雖違背婚姻誠實義務，與被上訴人乙○○發生一次通姦行為，上
    訴人亦因無任何實質婚姻生活可遭破壞，其精神不致感受絲毫痛楚。
(二)上訴人主張：被上訴人丙○○要求上訴人將台北住處所有權移轉予二名子女，及
    要求上訴人之父母出面請王賢正與上訴人分手，並於八十七年十一月間偕同上訴
    人至其佛學老師處接受開悟，嗣後亦未要求離婚及提出告訴，是被上訴人丙○○
    宥恕上訴人，並與上訴人重建實質婚姻關係云云。被上訴人丙○○則否認與上訴
    人重修舊好。按夫妻之一方對於其配偶與人通姦，事後已否宥恕，應視其有否寬
    容其配偶之行為，而願繼續維持婚姻生活之感情表示而定，不得僅以其提出賠償
    條件，要求他人協助解決外遇問題，及未提出通姦告訴或離婚訴訟，推斷其已宥
    恕該通姦事實，更無從推斷夫妻已言歸於好，破鏡重圓。上訴人復未舉證證明於
    被上訴人間發生通姦行為前，其與被上訴人丙○○曾間共同生活之圓滿安全及幸
    福狀態曾回復，自不足以上開抗辯推斷其受有任何非財產上之損害。
(三)綜上，被上訴人之通姦行為雖侵害上訴人基於配偶關係所生之身分法益，惟上訴
    人未因而精神痛苦，其請求被上訴人賠償系爭慰撫金，以填補非財產上之損害，
    顯無理由，不應准許。
五、按民法第二百十七條第一項規定：「損害之發生或擴大，被害人與有過失者，法
    院得減輕賠償金額或免除之」。此項基於過失相抵之責任減輕或免除，非僅視為
    抗辯之一種，亦可使請求權全部或一部為之消滅，最高法院五十四年度台上字第
    二四三三號判例意旨可資參照。又按民法第二百七十二條規定：「數人負同一債
    務，明示對於債權人各負全部給付之責任者，為連帶債務。無前項之明示時，連
    帶債務之成立，以法律有規定者為限」。所謂「法律有規定者」，包括同法第一
    百八十五條第一項規定：「數人共同不法侵害他人之權利者，連帶負損害賠償責
    任」情形。是受害人對共同侵權行為人所行使之損害賠償債權乃單一債權，受害
    人如因本身有助成損害發生之原因行為，法院即可基於過失相抵原則，減輕或免
    除該單一債權之損害賠償金額，不因該原因行為係發生在受害人與其中一加害人
    之間，而認不得按過失相抵原則減輕或免除其他加害人之損害賠償責任。況被害
    人助成損害發生之過失行為，於一加害人而言係直接原因，於另一加害人而言難
    謂非間接原因，斟諸公平正義，應認全體加害人均有適用過失相抵原則，減輕或
    免除損害賠償責任之必要。查本件退步言之，上訴人因被上訴人間之通姦行為而
    受有非財產上之損害。惟上訴人主張被上訴人丙○○性好冶遊，無正當理由兼職
    夜間部課程，及與其家人不合，始致婚姻關係惡化云云，為被上訴人丙○○否認
    ，上訴人復未舉證以實其說，不足憑採。又斟酌上訴人對被上訴人丙○○毫無關
    愛之情，且長期多次與王賢正通姦，先行破壞夫妻共同生活之圓滿安全及幸福狀
    態，致被上訴人丙○○在落寞空虛之情緒下，與被上訴人乙○○發生一次通姦行
    為，上訴人之行為實為助成該損害發生之主要原因，本院爰依過失相抵原則，斟
    酌兩造原因力之強弱後，認免除被上訴人之賠償責任，應屬允當。
六、綜上所述，上訴人依民法第一百八十四條第一項、第一百八十五條、第一百九十
    五條規定，請求被上訴人連帶給付三百五十萬元，及自八十九年六月一日起至清
    償日止，按年息百分之五計算之利息，為無理由，不應准許。其假執行之聲請亦
    失所附麗，應併予駁回。原審為上訴人敗訴之判決，及駁回其假執行之聲請，並
    無不合。上訴意旨指摘原判決不當，求予廢棄改判，為無理由，應予駁回。
七、本件判決事證已臻明確，兩造其餘攻擊防禦及提出之證據，核與判決結果無影響
    ，爰不另一一論述，附此敘明。
八、據上論結，本件上訴為無理由，依民事訴訟法第四百四十九條第一項、第七十八
    條，判決如主文。
中　　　華　　　民　　　國　　九十一　　年　　　九　　　月　　二十四　　日
                                民事第二庭
                            　　　　審判長法  官　尤  豐  彥
                            　　　　　　　法  官　魏  麗  娟
                            　　　　　　　法  官　翁  昭  蓉
右正本係照原本作成。
如不服本判決，應於收受送達後二十日內向本院提出上訴書狀，其未表明上訴理由者
，應於提出上訴後二十日內向本院補提理由書狀（均須按他造當事人之人數附繕本）
上訴時應提出委任律師或具有律師資格之人之委任狀；委任有律師資格者，另應附具
律師及格證書及釋明委任人與受任人有民事訴訟法第四百六十六條之一第一項但書或
第二項（詳附註）所定關係之釋明文書影本。
中　　　華　　　民　　　國　　九十一　　年　　　九　　　月　　二十五　　日
　　　　　　　　　　　　　　　　　　　  　書記官  吳  美  貞
附註：
民事訴訟法第四百六十六條之一（第一項、第二項）：
對於第二審判決上訴，上訴人應委任律師為訴訟代理人。但上訴人或其法定代理人具
有律師資格者，不在此限。
上訴人之配偶、三親等內之血親、二親等內之姻親，或上訴人為法人、中央或地方機
關時，其所屬專任人員具有律師資格並經法院認為適當者，亦得為第三審訴訟代理人
。
